臺灣高等法院民事判決
108年度家上字第212號
上  訴  人  吳宗澤  
被  上訴人  朱  君  
訴訟代理人  趙君宜律師（法律扶助律師）
複  代理人  彭瑞明律師（法律扶助律師）
上列當事人間請求離婚等事件，上訴人對於中華民國108年5月24
日臺灣士林地方法院107年度婚字第262號第一審判決提起上訴，
本院於109年3月18日言詞辯論終結，判決如下：
    主      文
原判決廢棄。
准上訴人與被上訴人離婚。
第一、二審訴訟費用由被上訴人負擔。
    事實及理由
上訴人主張：被上訴人為大陸地區人民，兩造於民國91年10月2
  8日結婚，並於同年11月8日辦理結婚登記，婚後育有一未成年
  子女甲○。因兩造於96年間分居迄今無任何往來，婚姻已生重
  大破綻，難以繼續維持，爰依民法第1052條第2項規定，請求
  准予兩造離婚等語。原審為上訴人敗訴之判決，上訴人不服，
  提起上訴，上訴聲明：㈠原判決廢棄。㈡准兩造離婚（上訴人於
  原審依民法第1052條第1項第3款規定請求部分，於本院不再主
  張）。
被上訴人則以：兩造結婚後約定住所於臺北市○○區○○街000巷00
  號9樓，伊婚後克盡人妻、人母之責，努力維持婚姻及家庭生
  活圓滿，嗣上訴人因外遇離家不知去向，且自96年6月起即未
  給付甲○扶養費。又上訴人於96年12月間將伊壓在地上打，致
  伊受有胸壁挫傷之傷害。且因上訴人急欲離婚，於107年3月5
  日下午1時許，至伊工作地點福華大飯店，向伊同事劉倉榮恫
  稱「再不出來，會出人命」，經劉倉榮轉知後，致伊心生畏懼
  ，並經原法院核發民事通常保護令，是上訴人訴請離婚並無理
  由等語，資為抗辯。並答辯聲明：上訴駁回。
上訴人主張兩造於91年10月28日結婚，並於同年11月8日辦理結
  婚登記，並育有未成年子女甲○，現婚姻關係存續中，有戶籍
  謄本在卷可稽（見原審卷第6頁），且為被上訴人所不爭執，
  堪信為真。
按夫妻之一方為臺灣地區人民，一方為大陸地區人民者，判決
  離婚之事由，依臺灣地區之法律，臺灣地區與大陸地區人民關
  係條例第52條第2項定有明文。查上訴人為臺灣地區人民，被
  上訴人為大陸地區人民，有前揭戶籍謄本附卷可稽，故本件離
  婚事件有關離婚之事由應適用臺灣地區之法律，合先敘明。
上訴人主張兩造間婚姻發生嚴重破綻，有難以維持之重大事由
  等情，然為被上訴人所否認，並以前開情詞置辯。經查：
  ㈠按有民法第1052條第1項各款以外之重大事由，難以維持婚姻
    者，夫妻之一方得請求離婚，但其事由應由夫妻之一方負責
    者，僅他方得請求離婚，民法第1052條第2項定有明文。夫
    妻有民法第1052條第1項所定各款情形以外之重大事由，難
    以維持婚姻者，雙方固均得據以請求離婚，惟同條第2 項但
    書既規定，難以維持婚姻之重大事由應由夫妻之一方負責者
    ，僅他方得請求離婚，則於難以維持婚姻之重大事由，夫妻
    雙方均須負責時，自應比較衡量雙方之有責程度後，僅責任
    較輕之一方，得向責任較重之他方請求離婚；如有責程度相
    同時，雙方即均得請求離婚，始符公平之旨（最高法院95年
    度台上字第1026號判決意旨參照）。又所謂「有前項(指民
    法第1052條第1項各款)以外之重大事由，難以維持婚姻者」
    ，乃抽象的、概括的離婚事由，係民法親屬編於74年修正時
    ，為因應實際需要，參酌各國立法例，導入破綻主義思想所
    增設，其目的在使夫妻請求裁判離婚之事由較富彈性。至於
    是否有難以維持婚姻而得請求離婚之重大事由，係以婚姻是
    否已生破綻，且達無法回復之望作為判斷標準，且此判斷不
    可由上訴人已喪失維持婚姻意欲之主觀面來加以認定，而應
    依客觀標準認定有無難以維持婚姻之事實，該事實是否已達
    倘任何人處於同一境況，均將喪失維持婚姻希望之程度以決
    之。
  ㈡經查，兩造結婚後，原共同居住生活，嗣於96年間上訴人遷
    出共同住處，兩造因而分居迄今一事，為兩造所是認（見本
    院卷第54頁），可認定兩造自96年開始分居，迄今已各自分
    別生活相當時日。就兩造分居之原因，上訴人固稱：被上訴
    人對伊有暴力行為，伊才離家到桃園上班等語（見本院卷第
    54頁），惟為被上訴人所否認，且上訴人復未能舉證證明，
    難謂可採。被上訴人雖就分居之原因辯稱：上訴人無故自行
    離家不知去向等語（見本院卷第55頁），惟亦為上訴人所否
    認外，證人甲○於本院證稱：小時候吃飯嘔吐在地上，被上
    訴人偶爾會在撿起來給我吃。上訴人買蛋糕、生日禮物給我
    ，被上訴人有把蛋糕、生日禮物給別人，不讓我使用等語歷
    歷（見本院卷第99頁），且上訴人稱被上訴人在枕頭下放菜
    刀，此為被上訴人所不爭執（見原審卷第30頁反面），雖被
    上訴人陳稱此係由於甲○時常半夜發燒、抽筋、嘔吐，甚至
    差點沒心跳，經廟方人員告知因家中陰氣過重，甲○才會有
    如此狀況，建議在床墊下放菜刀避邪（見原審卷第30頁反面
    ），姑不論是否可採，惟上訴人稱此讓伊不敢與被上訴人同
    房，尚非無稽。則上訴人另主張伊無法忍受被上訴人作為，
    並非全然無據。是被上訴人指摘上訴人無故離家云云，洵非
    可採。
  ㈢次查，兩造於96年間分居後，少有聯絡；又被上訴人曾在LIN
    E對話中指責上訴人「你在婚姻中出軌，你不養小孩都是違
    法的」、「當我要你幫忙照顧小孩時，求你，你說沒時間。
    現在我也沒時間」，上訴人則反稱：「所以呢？你還是現在
    不離？哪，法院見」、「已經幾年了根本就沒有夫妻之實這
    種日子你還要繼續過下去嗎？」、「為什麼你到現在都還不
    放過我，這樣子生活在一起有意思嗎？」，有LINE對話截圖
    附卷可稽【見原法院107年度家護字第185號卷（下稱家護卷
    ）第34、35頁】。參以，證人甲○於本院證稱：上訴人離家
    後，和我見面時，他會買衣服、褲子給我，我會把東西帶回
    家，被上訴人看到就會開始碎念，有一、二次還把上訴人買
    給我的東西丟掉，還把衣服、褲子剪碎過。在家我如果有講
    到上訴人，被上訴人就叫我不要講，被上訴人並不想要討論
    等語明確（見本院卷第98至99頁）。由此以觀，兩造於分居
    期間，並未就造成婚姻裂痕加以修補關係，反而鮮少來往，
    互不相讓，足認兩造間感情日趨淡薄，已欠缺婚姻關係之互
    信及誠摯之感情基礎，婚姻破綻已深。
  ㈣再者，上訴人曾以LINE詢問被上訴人是否同意兩願離婚，被
    上訴人表示「願意，但不是今天」、「希望你冷靜，既然緣
    分已盡（LINE中誤為淨），我會離婚」等語（見家護卷第22
    、28頁），而上訴人於本院審理時亦一再表明離婚決心（見
    本院卷第101頁），可見兩造早已無維持婚姻之意願。
  ㈤按配偶應互敬、互信、互愛、互諒、互賴、相互協力，以保
    持共同生活之圓滿、安全及幸福，因而夫妻應相互尊重以增
    進情感和諧及誠摯之相處，此為維持婚姻之基礎，若此基礎
    不復存在，致夫妻無法共同生活，無復合之可能者，即應認
    有難以維持婚姻之重大事由存在。查兩造自96年分居迄今，
    且均有離婚之意願，業經認定如前，主、客觀上已達於喪失
    維持婚姻之程度，且兩造早互無往來，是兩造均無意願共同
    生活，亦均無改善分居窘境之意願或積極作為，婚姻確已名
    存實亡，亦難期待兩造日後仍可相互扶持繼續經營婚姻，堪
    信兩造協力同心共營家庭生活之互信基礎已失，且感情冷淡
    難以回復，足認兩造婚姻已生破綻而無回復之望，具有難以
    維持婚姻之重大事由。又兩造婚姻發生難以回復之破綻，係
    因兩造生活習慣、價值觀不同而長期分居，且皆無努力修補
    婚姻關係之意願，兩造之有責程度應屬相當，故上訴人訴請
    離婚，係屬有據，應予准許。
　㈥被上訴人辯稱上訴人自96年6月起未給付甲○扶養費，並提出
    原法院107年家親聲字第346號裁定為憑（見原審卷第72至74
    頁）。上訴人縱有被上訴人所指未給付甲○扶養費情事，然
    被上訴人已自陳此為兩造分居後之事（見原審卷第70頁），
    且僅係被上訴人得否請求上訴人返還代墊扶養費問題，被上
    訴人以此為由抗辯上訴人就民法第1052條第2項所定難以維
    持婚姻之重大事由，應負較重之責云云，洵非可採。
　㈦被上訴人復辯稱伊於96年12月間遭上訴人壓在地上打，致胸
    壁挫傷云云，則為上訴人所否認。經查，觀諸被上訴人所提
    出門診處方明細、驗傷診斷書固記載「胸壁挫傷」、「胸外
    傷如圖示」、「紅腫2×2」（見原審卷第32、41頁），然僅
    此可證明被上訴人曾受有上開傷害，難認為上訴人所為；此
    外，被上訴人復未能提出其他證據以實其說，自難認被上訴
    人前開抗辯為可採。　
　㈧至被上訴人雖辯稱上訴人於107年3月5日下午1時許，前往伊
    工作之福華大飯店，在劉倉榮面前恫稱「再不出來，會出人
    命」，經劉倉榮轉知後，致伊心生畏懼，並經原法院核發民
    事通常報護令在案，是兩造不能維持婚姻，上訴人應負主要
    之責，並提出原法院107年度家護抗字第44號裁定為證（見
    原審卷第33至34頁）；但查，上訴人係因急欲與被上訴人談
    論離婚事宜，始前往被上訴人工作處所，業據上訴人陳述歷
    歷（見家護卷第44頁），此亦為被上訴人所不爭執（見原審
    卷第23頁），是縱上訴人上開行為經原法院核發民事通常保
    護令，亦係發生在兩造婚姻關係破綻之後，上訴人急欲解決
    雙方婚姻問題所致，尚難以此遽認上訴人就民法第1052條第
    2項所定難以維持婚姻之重大事由，應負較重之責。
從而，上訴人依民法第1052條第2項規定，請求判准兩造離婚，
  為有理由，應予准許。原審為上訴人敗訴之判決，尚有未洽，
  上訴意旨指摘原判決不當，求予廢棄改判，為有理由，應由本
  院予以廢棄，改判如主文第2項所示。
本件事證已臻明確，兩造其餘之攻擊或防禦方法，經本院斟酌
  後，認為均不足以影響本判決之結果，爰不逐一論列，附此敘
  明。
據上論結，本件上訴為有理由，判決如主文。
中　　華　　民　　國　 109　　年　　4 　　月　　8　　日
                  家事法庭   
                      審判長法  官  蘇芹英
                            法  官  賴劍毅
                            法  官  陳君鳳
正本係照原本作成。
如不服本判決，應於收受送達後20日內向本院提出上訴書狀，其
未表明上訴理由者，應於提出上訴後20日內向本院補提理由書狀
（均須按他造當事人之人數附繕本）上訴時應提出委任律師或具
有律師資格之人之委任狀；委任有律師資格者，另應附具律師資
格證書及釋明委任人與受任人有民事訴訟法第466條之1第1項但
書或第2項（詳附註）所定關係之釋明文書影本。如委任律師提
起上訴者，應一併繳納上訴審裁判費。
中　　華　　民　　國　　109 　年　　4 　　月　　9 　　日

  　　　　　　　　　　　　　書記官  郭姝妤
附註：
民事訴訟法第466條之1（第1項、第2項）：
對於第二審判決上訴，上訴人應委任律師為訴訟代理人。但上訴
人或其法定代理人具有律師資格者，不在此限。
上訴人之配偶、三親等內之血親、二親等內之姻親，或上訴人為
法人、中央或地方機關時，其所屬專任人員具有律師資格並經法
院認為適當者，亦得為第三審訴訟代理人。